【裁判字號】    99,家訴,66
【裁判日期】    991103
【裁判案由】    宣告改用分別財產制
【裁判全文】
臺灣臺南地方法院民事判決              99年度家訴字第66號
原      告  林冠良
訴訟代理人  徐豐益律師
複代理人    張義
被      告  吳騰芳
訴訟代理人  吳清祿
被      告  湯雨馨
上列當事人間請求宣告改用分別財產制事件，經本院於民國99年
10月20日言詞辯論終結，判決如下：
    主      文
被告吳騰芳與被告湯雨馨間之夫妻財產制改用分別財產制。
訴訟費用新臺幣參仟元由被告負擔。
    事實及理由
甲、程序方面：
    被告湯雨馨未於言詞辯論期日到場，經核無民事訴訟法第
    386條所列各款情形，爰依原告之聲請，由其一造辯論而為
    判決。
乙、實體方面：
一、原告主張：
  （一）訴外人即被繼承人吳盧玉美於民國82年間向原告借款新
        臺幣（下同）25萬元，惟被繼承人吳盧玉美未依約清償
        本息即於87年5月22日死亡，又被繼承人吳盧玉美之繼
        承人為被告吳騰芳及訴外人吳英波、吳清祿、吳翠蘭，
        渠等於被繼承人吳盧玉美死亡後均未拋棄繼承，自應承
        受被繼承人吳盧玉美對於原告之債務，對於原告負有清
        償債務之責任。再原告於96年間對於被告吳騰芳聲請強
        制執行，因全未受償，而獲發鈞院96年度執字第28383
        號債權憑證在案。經查被告吳騰芳與被告湯雨馨為夫妻
        ，且未以契約訂立夫妻財產制，原告為此爰依民法第
        1011條之規定，訴請宣告被告吳騰芳與被告湯雨馨間夫
        妻財產制改用分別財產制。
  （二）對於被告答辯之陳述：
        原告於93年間對訴外人吳翠蘭強制執行時，被告吳騰芳
        等人所積欠原告之本息債務已達45萬元，原告與吳翠蘭
        於93年10月4日以30萬元達成和解，僅係部分受償，吳
        翠蘭既未依債務本旨為全部清償，且原告於該和解書內
        亦無消滅全部債務之意，則原告依民法第276條第1項之
        規定，自仍可向被告吳騰芳求償。原告既有踐行對被告
        吳騰芳強制執行而無效果，應已符合民法第1011條之要
        件，是被告所辯並不足取。
  （三）並聲明：如主文所示。
二、被告吳騰芳則抗辯稱：
  （一）被告吳騰芳與原告間已無債權債務關係存在：
        一原告主張對於被告吳騰芳有債權關係存在，無非以其
          對於被告吳騰芳之被繼承人吳盧玉美有25萬元之債權
          ，因吳盧玉美去世後，被告吳騰芳未拋棄繼承，應繼
          承吳盧玉美之債務云云。
        二查吳盧玉美係被告吳騰芳之母親，其去世後繼承人有
          配偶吳英波、長子吳清祿、次子即被告吳騰芳、長女
          吳翠蘭，而原告於93年間即對吳翠蘭聲請強制執行，
          吳翠蘭對原告已清償本金及利息合計30萬元，原告乃
          撤回該案之強制執行，故原告對被告吳騰芳及其他債
          務人之債權應已全部消滅。
  （二）又民法第1011條之規定係以夫或妻有財產，且該財產已
        被扣押為前提，然被告吳騰芳並無財產，且未經扣押，
        本與該法條所規定之要件不合，原無該條規定之適用，
        起訴意旨既自陳被告無財產可供扣押，竟仍依該法條之
        規定提起本訴，其訴顯無理由。
  （三）並聲明：原告之訴駁回。
三、被告湯雨馨未於言詞辯論期日到場，亦未提出書狀作何聲明
    或陳述。
四、得心證之理由：
  （一）查訴外人即被繼承人吳盧玉美於82年間向原告借款25萬
        元，並簽發面額25萬元之本票1紙交付原告收執，詎該
        紙本票屆期未獲兌現，原告乃向臺灣高雄地方法院聲請
        核發支付命令，經該院以83年度促字第12914號核發命
        吳盧玉美給付原告25萬元及自82年11月5日起至清償日
        止按年息百分之5計算之利息之支付命令確定在案。嗣
        吳盧玉美未清償債務即於87年5月22日死亡，其繼承人
        為配偶吳英波及子女吳騰芳、吳清祿、吳翠蘭，渠等於
        被繼承人吳盧玉美死亡後均未拋棄繼承，自應承受被繼
        承人吳盧玉美對於原告之債務，對於原告負有清償債務
        之連帶責任。又原告於87年9月間持上開支付命令為執
        行名義，對於被繼承人吳盧玉美聲請強制執行，因全未
        受償，而經臺灣高雄地方法院核發87年度執字第22041
        號債權憑證在案。迄至93年7月間，原告以上開債權憑
        證為執行名義，對於被繼承人吳盧玉美之繼承人吳翠蘭
        聲請強制執行，經臺灣高雄地方法院以93年度執字第
        39137號強制執行事件受理，於執行中，原告與吳翠蘭
        於93年10月4日以30萬元達成和解，原告因而未繼續執
        行吳翠蘭之財產，經臺灣高雄地方法院以執行無結果而
        發回該院87年度執字第22041號債權憑證。之後原告又
        執臺灣高雄地方法院87年度執字第22041號債權憑證為
        執行名義，對於被繼承人吳盧玉美之繼承人即被告吳騰
        芳聲請強制執行，因全未受償，而獲發本院96年度執字
        第28383號債權憑證在案之事實，業經原告陳明在卷可
        按，並經本院依職權調取上開相關案卷核閱綦詳，且為
        被告吳騰芳所不爭執，被告湯雨馨對於上開事實亦未於
        言詞辯論期日到場爭執，復未提出書狀作何聲明或陳述
        ，是上開事實堪予認定。
  （二）按債權人向連帶債務人中之一人免除債務，而無消滅全
        部債務之意思表示者，除該債務人應分擔之部分外，他
        債務人仍不免其責任，民法第276條第1項定有明文。查
        本件連帶債務人之一吳翠蘭固已就被繼承人吳盧玉美所
        積欠原告之債務清償30萬元，惟計至93年10月4日原告
        與吳翠蘭達成和解之時，吳翠蘭及被告吳騰芳等人所積
        欠原告之本息債務已達約45萬元，此有被告吳騰芳所提
        出之和解書影本1件附卷可稽，則原告與吳翠蘭於93年
        10月4日以30萬元達成和解，僅係部分受償，原告固免
        除吳翠蘭之其餘債務，但依上開和解書之內容觀之，原
        告並無消滅全部債務之意思表示，揆諸前開規定，吳翠
        蘭以外之連帶債務人仍不免其責任，是原告就其未獲受
        償之債權，仍得向被告吳騰芳求償，被告吳騰芳辯稱吳
        翠蘭對原告已清償本金及利息合計30萬元，故原告對被
        告吳騰芳及其他債務人之債權應已全部消滅云云，容有
        誤會。
  （三）按夫妻未以契約訂立夫妻財產制者，除本法另有規定外
        ，以法定財產制，為其夫妻財產制，民法第1005條定有
        明文。次按債權人對於夫妻一方之財產已為扣押，而未
        得受清償時，法院因債權人之聲請，得宣告改用分別財
        產制，民法第1011條亦規定甚明。而所謂未得受清償，
        包括全無可扣押之物或所扣押之物數量不足及所扣押之
        財產不足清償該為扣押之債權人債權等情形，最高法院
        89年度台上字第854號判決可資參照。又此法條立法意
        旨，係為貫徹物權法定主義及保護交易安全，同時避免
        夫妻藉登記夫妻財產制之方式，逃避債權人之強制執行
        。查本件被告吳騰芳既尚積欠原告債務未清償，且原告
        曾聲請對於被告吳騰芳之財產強制執行，因全未受償，
        而獲發本院96年度執字第28383號債權憑證在案，則自
        與前開所謂「債權人對於夫妻一方之財產已為扣押，而
        未得受清償」之要件相符，被告吳騰芳以其並無財產，
        且未經扣押，而辯稱不該當前開要件，顯有誤解。又被
        告吳騰芳及湯雨馨為夫妻，被告二人未以契約訂立夫妻
        財產制，應以法定財產制為其夫妻財產制之事實，有戶
        籍資料查詢表2件附卷可稽，並經原告提出本院登記處
        函1件為證，應堪認定。是原告依民法第1011條之規定
        ，聲請宣告被告夫妻二人改用分別財產制，洵屬有據，
        應予准許。
丙、結論：
    本件原告之訴為有理由，依民事訴訟法第385條第1項前段、
    第78條、第85條第1項前段、第87條第1項，判決如主文。
中    華    民    國    99    年    11    月    3     日
                  家事法庭    法  官  葉惠玲
以上正本係照原本作成
如對本判決上訴，須於判決送達後20日內向本院提出上訴狀，如
委任律師提起上訴者，應一併繳納上訴審裁判費。
中    華    民    國    99    年    11    月    3     日
                              書記官  謝麗首

司法院資訊處製作；財團法人民間司法改革基金會備份。
